【裁判字號】    92,訴,90
【裁判日期】    920508
【裁判案由】    返還價金
【裁判全文】
臺灣板橋地方法院民事裁定  九十二年度訴字第九○號
    原      告    北境順天宮籌建委員會
    法定代理人    謝志務
    訴訟代理人    張良舉律師
    複  代理人    林麗玉
    被      告    甲○○
    訴訟代理人    張明發
右當事人間請求返還價金事件，本院裁定如左：
    主      文
原告之訴及假執行之聲請均駁回。
訴訟費用由原告負擔。
    理      由
一、按當事人能力之有無，為法院應依職權調查之事項。又民事訴訟法第四十條第三
    項規定所謂之非法人團體，必須其團體為多數人所組成，具有一定之組織、名稱
    、目的、事務所或營業所及獨立之財產，並設有管理人或代表人，對外代表團體
    者始足當之（最高法院七十年度台上字第四六一八號、七十一年度台上字第三五
    一七號裁判要旨參照）。又原告或被告無當事人能力者，法院應以裁定駁回。民
    事訴訟法第二百四十九條第一項第三款定有明文。
二、經查，本件原告「北境順天宮籌建委員會」，依據其所提出之九十年二月二十五
    日會議記錄暨同年三月十一日開會通知之資料所示，其組織名稱為「北境順天宮
    管理委員會」，所提出之第六屆主任委員、副主任委員、監察委員選舉名冊，亦
    記載該組織為「北境順天宮管理委員會」，與其所主張名稱為「北境順天宮籌建
    委員會」，已有不同。且被告復抗辯：於七十九年間係以「北境順天宮管理委員
    會」名義籌組，嗣於八十年間向台北縣道教會以「北境順天堂委員會」名義登記
    ，而於八十一年間時，該組織於其下另組「北境順天宮籌建委員會」，為十人所
    組成之小組，目的僅係為執行簽約取得系爭土地事宜。其後，該組織對外以「日
    月明山籌建後援會」自稱，且該組織始終無獨立之財產等語，以為抗辯。而依據
    原告於本院所提出之關於該組織籌設目的及組織，該組織之現在名稱為「日月明
    山籌建後援會」（見本院審理卷第五十二頁）。又原告雖具狀表示：係於七十八
    年在台北市○○區○○街成立「北境順天宮」，初時為賡續籌建各處「順天宮」
    ，因此而有「北境順天宮籌委會」之成立，籌委會委員人數少，類均由「北境順
    天宮管理委員會」之委員所兼任，專司北境順天宮在各處籌建廟宇事宜等語。依
    此，「北境順天宮籌建委員會」顯然並無一定組織、事務所或營業所，亦未設有
    「北境順天宮籌建委員會」之代表人或管理人（原告雖報其起訴時之法定代理人
    為謝志務，惟據其所提出之選舉主任委員之會議紀錄所示，謝志務乃「北境順天
    宮管理委員會」之第六屆主任委員，並非「北境順天宮籌建委員會」之代表人或
    管理人），自非民事訴訟法第四十條第三項所稱之非法人團體，即無當事人能力
    ，而無起訴或被訴之能力。依據前開規定，其起訴自非合法，且無從命補證，應
    予裁定駁回。
三、原告之訴難認為合法，其假執行之聲請亦缺乏宣告之依據，均應予駁回。
四、依民事訴訟法第二百四十九條第一項第六款、第九十五條，第七十八條，裁定如
    主文。
中      華      民      國    九十二    年      五      月      八      日
                                臺灣板橋地方法院民事第四庭
~B法      官  陳翠琪
右為正本係照原本作成
如對本裁定抗告須於裁定送達後十日內向本院提出抗告狀
中      華      民      國    九十二    年      五      月      八      日
~B法院書記官  蔡亦鈞


司法院資訊處製作；財團法人民間司法改革基金會備份。
